臺灣臺中地方法院民事判決　　　　　　　96年度訴字第2256號
原　　　告　捷盟建設有限公司
法定代理人　丙○○
送達代收人　乙○
訴訟代理人　李東炫律師
被　　　告　甲○○
上列當事人間給付價金事件，本院於民國96年12月10日言詞辯論
終結，判決如下：
    主    文
被告應給付原告新臺幣貳佰柒拾伍萬元，及自民國九十六年八月
二十二日起至清償日止按週年利率百分之五計算之利息。
訴訟費用由被告負擔。
本判決於原告以新臺幣玖拾壹萬柒仟元供擔保後，得假執行。但
被告如以新臺幣貳佰柒拾伍萬元為原告預供擔保，得免為假執行
。
    事實及理由
一、原告起訴主張略以：
（一）訴外人祥和建設股份有限公司（下稱祥和公司）與被告於
      民國（下同）82年11月26日間合意買賣坐落臺中市○區○
      ○段1107地號土地及其上建號第350號之「干城第一廣場
      」不動產攤位（下稱系爭不動產），總價額為新臺幣（下
      同）557萬元，被告已繳交價金282萬元，尚欠繳275萬元
      。嗣祥和公司於93年2月10日將上述價金債權讓與原告。
      被告經原告催繳通知及向法院聲請支付命令後，迄未清償
      ，爰依法提起本件訴訟。並聲明：求為判決被告應給付原
      告275萬元及自訴狀繕本送達翌日起至清償日止，按週年
      利率5%計算之利息，並陳明願供擔保請准宣告假執行。
（二）對被告答辯之補充陳述：
    1.查祥和公司雖經經濟部廢止公司登記，然依公司法第26條
      之1規定準用前3條規定，廢止之公司應行清算，而於清算
      範圍內，視為尚未廢止。
    2.被告已於86年8月12日簽署交屋同意書，表示其所購買之
      房地全部完工，經被告驗收確實，並同意依照現況點交，
      收取土地及建物所有權狀。而依系爭不動產買賣契約約定
      ，祥和公司負有交付系爭不動產產權之義務，被告則應負
      支付價金之義務；祥和公司既已履行移轉系爭不動產財產
      權之義務，被告自無拒絕給付價金之理由。至買賣價金取
      得之方式，祥和公司並不負任何義務，被告執其與訴外人
      臺中區中小企業銀行北斗分行（現改名臺中商銀，下稱臺
      中商銀）間借貸關係為拒絕給付價金之理由，與法似有未
      符。
    3.設被告所主張其所購買系爭不動產有物之瑕疵，然依民法
      第365條規定，被告已有通知後6個月或自物之交付時起經
      過5年之事實，故原告解除契約或請求減少價金權均已因
      時效完成而消滅。
    4.祥和公司受行政院公平交易委員會行政處分案，其標的係
      指地下室部分，與被告買受之標的係在地上二樓，二者顯
      無相干。
二、被告答辯略以：
（一）被告於82年11月26日與祥和公司簽約購買系爭不動產，自
      86年8月12日交屋後，隨即爆發祥和公司惡意買賣糾紛等
      訴訟。行政院公平交易委員會即將之列入「虛偽不實及引
      人錯誤之表示，違反公平交易法」之處分案，經濟部並廢
      止其公司登記。自爆發糾紛後，祥和公司即對系爭不動產
      不聞問，從此廣場門窗緊閉無法進出，內外設備任其損壞
      ，物件被偷，形同廢墟。當時臺中商銀為盡善良管理人責
      任，停止放款給祥和公司，因此不可歸責於被告不繳交貸
      款價金。
（二）祥和公司以虛偽不實交易的惡意手法，取得所有買主之自
      備款及部分買主之貸款價金，如今祥和公司已遭廢止，且
      於清算時，未通知有糾紛之被告列席，也不知其讓與是否
      合法？再經被告核對祥和公司之印鑑章，系爭買賣契約書
      上之印鑑章與86年4月3日祥和公司變更登記事項卡之印鑑
      章，及93年2月10日債權讓與協議書及聲明書之祥和公司
      印鑑章比對結果，均不相符；此應請原告提出書面證明，
      否則將因祥和公司印章不實，該債權讓與協議書及聲明書
      均無效，並涉偽造之嫌。又原告所持之讓與聲明書既未經
      祥和公司合法清算程序及全體股東之同意，也未經被告承
      認，因此該讓與聲明書對被告不生效力，且違反公司法第
      24 條、第84條規定。
（三）被告曾以存證信函函知原告，被告於交屋時與祥和公司交
      屋手續完備，如果系爭不動產無糾紛訴訟，原告或祥和公
      司得向臺中商銀要求放款，而非向被告要求償還貸款價金
      ，且祥和公司被列為虛偽不實交易之違法公司，應請確實
      查明債權始末。而今原告仍持續以看似合法之掩護方式向
      被告催討系爭貸款價金，是否欲再度騙取被告之貸款價金
      再向銀行取款，應請查明。
（四）祥和公司交屋後，未依買賣合約第12條約定發放交屋證明
      書，且門窗緊閉致被告無法確實接收、進入使用，10年來
      已造成房屋損壞，物件被偷，損失慘重，至今仍無法達成
      所訂契約之目的。祥和公司已違約，被告爰依民法第255
      條、第264條規定，主張原告未為對待給付（重新整修大
      樓、驗收及營運）前，被告拒絕給付。
（五）祥和公司先於86年以虛偽不實之交易手法，取得部分買主
      一半總價之價款（大部分買主是全部價款），如今除結合
      原告催貸款價金外，更結合龔家澍、寶蓮資產管理公司等
      人以明顯不實文件成立干城第一廣場管理委員會，並完全
      掌控管委會，再以催繳管理費方式，希望買主將房地契約
      轉換成寶蓮資產管理公司之股票和股權，讓所有買主再次
      受到傷害，也讓無力抵抗之弱勢受害者，已經轉換成該公
      司股票及股權，請為受害者主持正義。
（六）綜上，原告之訴為無理由，並聲明：求為判決駁回原告之
      訴及假執行之聲請，如受不利益之判決願供擔保請免為假
      執行。
三、兩造經本院整理不爭執事項，並協議簡化爭點如下，本院並
    以不爭執之事實為本判決之基礎：
（一）兩造不爭執之事實：
    1.祥和公司與被告於82年11月26日合意買賣系爭不動產，合
      約總價為557萬元，其中土地款為389萬元，房屋部分為
      168萬元，被告已繳價金為282萬元（含土地款197萬元及
      房屋款85萬元），目前尚未繳納之款項為275萬元（含土
      地款192萬元、房屋款83萬元）。
    2.上開應給付款項275萬元依系爭不動產買賣契約約定，應
      由被告向訴外人臺中商銀辦理貸款，並於獲得銀行貸款後
      給付與祥和公司。
    3.系爭不動產祥和公司已於86年3月26日辦畢所有權移轉登
      記與被告。
    4.被告已於86年8月12日簽具系爭不動產之交屋同意書，並
      收取土地及建物所有權狀。
    5.祥和公司於93年2月10日將對於被告之系爭不動產買賣價
      金債權全部讓與原告。
（二）本件之爭點：
    1.被告未給付上開買賣價金275萬元，是否有可歸責之事由
      ？
    2.被告是否無法確實接收系爭不動產及進入使用，而無法達
      成契約簽訂之目的？
    3.被告主張同時履行抗辯是否有理由？
    4.被告抗辯之內容為解除契約或減少價金？
    5.本件因祥和公司因物之瑕疵所生之解除契約及減少價金請
      求權是否已時效完成？
四、法院之判斷：
（一）按公司經中央主管機關廢止登記者，應行清算；公司於清
      算範圍內，視為尚未解散；公司在清算時期中，得為了結
      現務及便利清算之目的，暫時經營業務。又公司之清算，
      除公司法或章程另有規定，或股東會另為選任者外，以全
      體董事為清算人；公司之清算人，在執行職務範圍內，為
      公司之負責人，公司法第26條之1準用同法第24、25、26
      條、公司法第322條第1項及第8條第2項分別定有明文。再
      依公司法第334條準用同法第85條第1項規定，清算人有數
      人時，關於清算事務之執行，係取決於過半數之同意。經
      查，祥和公司因自行停止營業6個月以上，業經經濟部命
      令解散，並廢止公司登記，此有經濟部92年11月25日經授
      中字第09234801630號函影本附卷可稽，依公司法第26條
      之1準用第24條規定，祥和公司即應行清算。而查祥和公
      司章程並無另行規定清算程序，股東會亦未見另行選任清
      算人向本院呈報（參附卷祥和公司章程、本院受理民事事
      訴索引卡查詢資料），依公司法第322條第1項及第8條第2
      項規定，即應以全體董事為清算人並為祥和公司之代表人
      ；而查被告積欠祥和公司系爭275萬元債權之轉讓，既經
      祥和公司清算人楊明宗、楊煥樹、朱文祥、蔡文雄等4人
      之同意，已逾清算人之半數（原公司董事為5人，參卷附
      祥和公司董事、監察人名單），參諸前述公司法關於清算
      人有關清算事務執行決議方式之規定，其等以過半數決議
      將系爭債權轉讓與原告之行為自屬合法。至被告雖稱系爭
      債權讓與協議書及聲明書公司章經與祥和公司印鑑章比對
      結果，並不相符，應請原告提出書面證明，否則將因祥和
      公司印章不實，該債權讓與協議書及聲明書均無效等語。
      惟按當事人主張有利於己之事實，就其事實有舉證之責任
      。又私文書經本人簽名、蓋章或按指印者，推定為真正。
      民事訴訟法第277條及第358條分別定有明文。原告據以請
      求之債權讓與協議書、及聲明書上所蓋祥和公司之印章，
      原告固承認非屬祥和公司登記所留存之印鑑章（參本院96
      年12月10日言詞辯論筆錄）。然查，上開協議書、聲明書
      ，均經祥和公司之法定代理人楊明宗等4人簽名於其上，
      依前開民事訴訟法第358條規定，自得推定為真正。且觀
      之被告所提出之土地預定買賣契約書、代辦貸款委託書等
      文件上所加蓋之祥和公司印章，亦與上開協議書、聲明書
      及登記所留存之印鑑章，均不相同，足見祥和公司內部確
      有多枚不同之印章存在，是協議書及聲明書之印章雖與祥
      和公司辦理登記時所留存之印章非屬同一，尚不能據此推
      論此文書非屬真正。此外，被告對其否認文書真正之說，
      亦未據舉證以實其說，依上開說明，即應推定該協議書為
      真正。
（二）按當事人之一方將其因契約所生之權利義務，概括的讓與
      第三人承受者，係屬契約承擔，與單純的債權讓與不同，
      非經他方之承認，對他方不生效力。至債權之讓與，依民
      法第297條第1項之規定，雖須經讓與人或受讓人通知債務
      人始生效力，但不以債務人之承諾為必要，而讓與之通知
      ，為通知債權讓與事實之行為，原得以言詞或文書為之，
      不需何等之方式，故讓與人與受讓人間成立債權讓與契約
      時，債權即移轉於受讓人，除法律另有規定外，如經讓與
      人或受讓人通知債務人，即生債權移轉之效力。至同法條
      第二項所謂受讓人將讓與人所立之讓與字據提示於債務人
      ，蓋使債務人閱覽讓與字據，可知讓與之事實與通知有同
      一之效力，並非以提示讓與字據為發生債權讓與效力之要
      件。而債權之讓與，依民法第297條第1項之規定，非經讓
      與人或受讓人通知債務人，對於債務人固不生效力，惟法
      律設此規定之本旨，無非使債務人知有債權讓與之事實，
      受讓人對於債務人主張受讓事實行使債權時，既足使債務
      人知有債權讓與之事實，即應認為兼有通知之效力。（最
      高法院73年台上字第1573號、42年台上字第626號、22年
      上字第1162號判例意旨參照）。本件祥和公司所讓與與原
      告者為祥和公司對被告之系爭不動產買賣價金未受償之部
      分債權，並非就系爭不動產買賣契約概括之讓與，依上開
      說明，祥和公司與原告成立讓與債權契約之際，原告即已
      合法取得系爭債權。又原告既已對被告主張受讓事實，並
      據以行使債權，該債權讓與之效力自已對被告生效，原告
      自得對被告請求為履行債務，即給付275萬元。
（三）關於爭點一部分：
      按稱買賣者，謂當事人約定一方移轉財產權於他方，他方
      支付價金之契約。民法第345條第1項定有明文。本件被告
      自祥和公司買受系爭不動產，依上揭民法規定即負有交付
      價金之義務。本件被告雖與祥和公司約有部分價金以貸款
      方式繳納之契約條款，惟依該條款約定內容，乃被告同意
      委託祥和公司代向金融機構申請貸款，而貸款申請倘因法
      令，金融機構貸款業務政策變更，或由於被告之因素致不
      能獲得貸款或實際核貸金額少於預定貸款金額時，該預定
      貸款金額或其差額，應自接獲祥和公司通知之日起30日內
      以現金或即期支票一次付清，否則視同違約（參被告提出
      之房屋預定買賣合約書第9條及代辦貸款委託書）。足見
      祥和公司僅係居於代被告辦理貸款申請之地位，金融機構
      可否核貸，仍繫於法令及金融機構之政策。本件被告雖抗
      辯祥和公司簽訂契約後即爆發糾紛，並經行政院公平交易
      委員會處分，且祥和公司嗣即對系爭廣場不聞問，從此廣
      場門窗緊閉無法進出，內外設備任其損壞，物件被偷，形
      同廢墟，故當時臺中商銀為盡善良管理人責任，停止放款
      給祥和公司，因此不可歸責於被告不繳交貸款價金等語。
      惟經函詢臺中商銀有關系爭貸款核貸之情形，該銀行覆以
      ：本行於86年間辦理祥和公司所興建系爭不動產之分戶貸
      款案，撥貸期間因承購戶一再向本行抗議建商未如期辦理
      招商工作、攤位與買賣契約約定面積不足，及建商未按約
      定履行承諾等原因要求本行停止撥貸，並向行政院公平會
      陳情建商廣告不實，業經公平會處分在案。本行發現承購
      戶與建商間發生糾紛，且當時該案尚未全部完成招商工作
      ，又該案係屬持分式商場攤位，若無共同開發，將難發揮
      該標的物之價值，核與當初建商所提供之資料不符，本行
      接獲承購戶陳情並經評估後，認為如繼續撥貸，恐有違一
      般授信原則，遂停止撥貸作業等語（參卷附該行96年9月
      26 日中北斗字第09606500274號函）。據此，堪認臺中商
      銀於系爭不動產之貸款核貸業務停止撥款，固係因祥和公
      司與承購戶有所糾紛所致。然查，被告既係委請祥和公司
      代為申請貸款以為買賣價金之給付，且定有上揭委託貸款
      約定，則於臺中商銀因故變更核貸原則，致被告不能取得
      貸款以交付買賣價金，被告即應另循法律途徑以解決此一
      糾紛，要非於取得祥和公司移轉登記買賣標的物所有權，
      並受領房屋交付、簽認交屋同意書後，僅因系爭不動產具
      有瑕疵等原因，即置其給付價金之契約義務於不顧。故本
      院認被告對於臺中商銀不核撥貸款行為，雖不可歸責，然
      其依系爭不動產買賣契約既負有給付價金之義務，且其相
      關之同時履行抗辯權、契約解除及減少價金權利，均已不
      得再行使（詳下述），則被告自仍負有給付買賣價金之義
      務。被告此部分之抗辯，自不可採。
（四）關於爭點二、三部分：
      按民法第299條第1項規定，債務人於受通知時，所得對抗
      讓與人之事由，皆得以之對抗受讓人。是債務人對於讓與
      人如得主張同時履行抗辯權，自仍得以之對抗受讓人。而
      所謂同時履行之抗辯，係指因契約互負債務者，於他方當
      事人未為對待給付前，得拒絕自己之給付而言，如他方就
      其所負債務已為給付，自不生同時履行抗辯之問題（最高
      法院88年度台上字第1059號判決意旨參照）。本件被告雖
      主張同時履行抗辯，然查依兩造不爭執之：1.系爭不動產
      已於86年3月26日辦畢所有權移轉登記予被告。2.被告已
      於86年8月12日簽具系爭不動產之交屋同意書，並收取土
      地及建物所有權狀。則依上開二證據，祥和公司顯已履行
      系爭不動產買賣契約中之移轉不動產所有權及交付房屋契
      約主義務。被告雖稱系爭不動產不能合理使用，並舉系爭
      建物之照片多幀為證；然查，依上開照片顯示，或為外磚
      脫落，或為大門深鎖，然此或為系爭不動產容有瑕疵所致
      （詳下述(五)部分），究與物之不能使用狀態有別。查被告
      既已依其與祥和公司之系爭不動產買賣契約約定受領祥和
      公司之給付，則揆諸上開說明，其因同一契約約定所應給
      付之價金，即再無主張同時履行抗辯之餘地。被告此部分
      之抗辯，自屬無據。
（五）關於爭點四、五部分：
      按買受人因物有瑕疵，而得解除契約或請求減少價金者，
      其解除權或請求權，於買受人依第356條規定為通知後6個
      月間不行使或自物之交付時起經過五年而消滅。前項關於
      六個月期間之規定，於出賣人故意不告知瑕疵者，不適用
      之。民法第365條定有明文。查本件兩造既不爭執，被告
      於86年8月12日簽具系爭不動產交屋同意書，則系爭不動
      產即認於交屋之際即存有物之瑕疵而不能使用，則該瑕疵
      存在迄今亦已逾五年，而原告復已於本件訴訟中主張時效
      抗辯，則被告因系爭不動產之物之瑕疵所生之解除契約及
      請求減少價金之權利，均已因時效完成而消滅。被告上揭
      關於物之瑕疵抗辯，難予遽採。
（六）綜上，被告上開抗辯，均不足採。本件原告已自祥和公司
      受讓系爭債權，則其請求被告應為給付，自屬有據。從而
      ，原告請求被告應給付275萬元及自起訴繕本送達被告翌
      日即96年8月22日起至清償日止按週年利率5%計算之法定
      遲延利息，為有理由，應予准許。
五、本件判決之基礎已臻明確，兩造其餘之攻擊防禦方法及舉證
    ，核與判決無影響，毋庸一一論列，併此敘明。
六、兩造分別陳明願供擔保，分別請求假執行或免為假執行，經
    審核無不合，爰各酌定相當之擔保金額，併准許之
據上論結，本件原告之訴為有理由，依民事訴訟法第78條、第
390條第2項、第392條，判決如主文。
中　　華　　民　　國　　96　　年　　12　　月　　31　　日
                  民事第二庭    法  官　王鏗普
正本係照原本作成。
如對本判決上訴，須於判決送達後20日內向本院提出上訴狀。
中　　華　　民　　國　　96　　年　　12　　月　　31　　日
                                書記官
